【裁判字號】    98,消債抗,91
【裁判日期】    980430
【裁判案由】    更生事件
【裁判全文】
臺灣板橋地方法院民事裁定            98年度消債抗字第91號
抗  告  人  甲○○
代  理  人  劉韋廷律師
上列抗告人因消費者債務清理條例事件，聲請更生，對中華民國
98年3月10日本院97年度消債更字第1154 號裁定提起抗告，本院
裁定如下：
    主  文
抗告駁回。
抗告程序費用新臺幣壹仟元由抗告人負擔。
    理  由
一、本件抗告人於原審人聲請意旨略以：抗告人於民國95年10月
    與最大債權銀行新光商業銀行（下稱新光銀行）成立協商，
    約定聲請人每月應還款新台幣（下同）16,548元。因聲請人
    任職於榮民工程股份有限公司，平均每月收入約52,500元，
    每月除需依上開協商金額清償16,548元外，尚需繳納房屋貸
    款24,572元、給付中國信託商業銀行（下稱中國信託商銀）
    8,000 元、合作金庫銀行（下稱合作金庫）11,000元，合計
    共49,120元，顯無法維持最低基本生活，故有不可歸責於己
    致履行顯有重大困難之事由，而提起更生；嗣經原審以聲請
    人於協商成立後，既無情事變更事由，且無重大履行困難之
    處，自與本條例規定不符而駁回抗告人更生之聲請。抗告人
    不服，提起抗告，其主張略以：(一)抗告人公司自97年8 月起
    已取消加班津貼加給，等同變相減薪，原審以抗告人95、96
    年度之收入來論斷其收入並無減少之情形，實屬不合理。且
    「不可歸責於己之事由，致履行顯有重大困難者」不應僅限
    於收入減少之情況，亦應包括抗告人生活必要支出之負擔增
    加，始致履行顯有重大困難之情形。(二)抗告人於95年與最大
    債權銀行新光銀行約定還款條件自95年10月至98年9 月以16
    ,548 元 ，及98年10月至102 年9 月以30,650元依各債權銀
    行債權比例清償各項債務，至全部清償為止。即原審所述抗
    告人「扣除每月協商還款金額16,548元後，尚餘4 萬餘元，
    並非無以維生」之觀點，竟忽視抗告人每月除償還協商款項
    外，每月仍應償還中國信託銀行4,000 元之協商款項，並自
    98年10月起每月應需償還金額提高為30,650元，將致抗告人
    有不能清償債務之虞，顯見原審立場偏頗，主觀認定過於嚴
    苛，亦有違消費者債務清理條例為避免經濟上限於困境之消
    費者於惡性循環之債務窘境中自生自滅之立法意旨。其次，
    司法院原消費者債務清理條例草案並無95年協商應以不可歸
    責為限，因此應從寬解釋，以鼓勵當初有誠意解決債務而與
    債權銀行達成協商之債務人，始符合公平正義之理。併聲明
    ：(一)原裁定廢棄；(二)依債清條例第151 條第5 項但書規定准
    予開始更生程序。
二、按債務人對於金融機構因消費借貸、自用住宅借款、信用卡
    或現金卡契約而負債務，在聲請更生或清算前，應提出債權
    人清冊，以書面向最大債權金融機構請求協商債務清償方案
    並表明共同協商之意旨，消費者債務清理條例第151條第1項
    定有明文。次按債務人與金融機構協商成立者，不得聲請更
    生或清算，但因不可歸責於己之事由，致履行顯有重大困難
    者，不在此限；本條例施行前，債務人依金融主管機關協調
    成立之中華民國銀行公會會員辦理消費金融案件無擔保債務
    協商機制與金融機構成立之協商，準用前項之規定，消費者
    債務清理條例第151條第5項、第6項分別定有明文。
三、經查：
  (一)抗告人於提出本件更生之聲請前，曾於95年9 月5 日依金融
    主管機關協調成立之中華民國銀行公會會員辦理消費金融案
    件無擔保債務協商機制，與最大債權機構新光商業銀行達成
    協商，此有協議書影本在卷可稽（見原審卷第20頁），則本
    件抗告人所提本件更生之聲請，自須符合消費者債務清理條
    例第151 條第1 項、第5 項、第6 項規定之「不可歸責於己
    之事由致履行顯有重大困難」要件，其聲請方屬適法。
  (二)抗告人以其服務之公司公司自97年8 月起已取消加班津貼加
    給，等同變相減薪；且最大債權銀行新光銀行與抗告人協議
    自98年10月起每月需償還金額提高為30,650元，致抗告人有
    不能清償債務之虞云云。惟觀諸抗告人95年度綜合所得為59
    ,166 元 ，96年度綜合所得為59,938元，有財政部台灣省北
    區國稅局95年度綜合所得稅各類所得資料清單，以及95年12
    月至96年11月各類所得扣繳暨免扣繳憑單附於原審卷第41-4
    2 頁足憑；顯見抗告人於協商成立後的收入並無明顯減少之
    情事。縱令抗告人公司97年8 月起取消加班津貼，惟查抗告
    人於97年1 月至同年6 月之加班費分別為4,180 元、0元 、
    2,787 元、2,619 元、2,786 元、2,954 元（詳原審卷第44
    至51頁），扣除2 月份不算，每月領得之平均加班費為3,06
    5.2 元，以96年度月平均薪資59,938元計算，縱令每月少領
    平均加班津貼3,065 元，仍有薪資56,873可資運用，扣除協
    商金額16,548元，尚有40,325元可供生活所需，抗告人之經
    濟情況並無明顯惡化之情事。
  (三)抗告人雖主張：以目前收入每月52,500元，扣除每月95年與
    金融機構協商之還款金額16,548元及中國信託商銀8,000 元
    、合作金庫11,000元，實無法維持最低生活云云。惟查抗告
    人主張之每月收入並未加計每年之非經常性給與，未能反映
    抗告人之真實收入狀況，按前開三(二)所述以每月56,873元計
    算，扣商金額16,548元、中國商銀8,000 元、合作金庫11,0
    00元後，仍有21,325元可供生活所需，並無不能維持生活之
    情事。
  (四)抗告人雖又主張其需償還最大債權銀行之協商款金額提高為
    30,650元，惟提高償還金額之期間係開始於98年10月，縱令
    不能清償之情事，係亦於98年10月始會發生，目前尚無不能
    清償之情事。
  (五)末查抗告人目前所居住之台北縣三峽鎮○○路75巷11號11樓
    之1 係其與前妻楊秀蘭於婚姻關係存續期間所購置，並因而
    彰化銀行貸款3,052,000 元，致每月須負擔房貸24,572元（
    詳原審卷3 頁），然抗告人每月用以支付房貸24,572元之金
    額，實為購置資產之支出，並非生活必要之所需，如認係屬
    生活必要之所需，無異謂抗告人之收入可用於購置資產，而
    不必用於清償債務，豈得事理之平？則抗告人將每月須負擔
    之房貸計入生活所需，主張無法維持生活，顯不可採。
四、按依債務人與金融機構協商成立者，除非因不可歸責於己之
    事由，致履行顯有重大困難，否則不得聲請更生或清算，本
    條例第151條第5項規定甚明。此項規定旨在避免債務人任意
    毀諾已成立之協商，濫用更生或清算之裁判上債務清理程序
    ，本件抗告人前經協商時，收入情況與本件聲請時未有明顯
    不同，其仍有固定收入履行清償之能力，既無情事變更，亦
    無重大履行困難之處，縱有履行不便，應經由個別債權銀行
    協商程序以求適當履債，準此，堪認債務人尚乏不可歸責於
    己致履行顯有重大困難之情形可言，故原審裁定駁回債務人
    更生之聲請，並無違誤。抗告意旨指摘原裁定不當，求予廢
    棄另為裁定，為無理由，應予駁回。
五、據上論結，本件抗告為無理由，依消費者債務清理條例第15
    條，民事訴訟法第495 條之1 第1 項、第449 條第1 項、第
    95 條 、第78條，裁定如主文。
中    華    民    國    98    年    4     月    30    日
                  民事第三庭    審判長法  官  朱耀平
                                      法  官  徐玉玲
                                      法  官  何君豪
以上正本證明與原本無異。
不得抗告
中    華    民    國    98    年    5     月     5    日
                                      書記官  黃琴茜


司法院資訊處製作；財團法人民間司法改革基金會備份。
